臺灣臺南地方法院民事裁定　　　　　　 100年度事聲字第56號
異　議　人　國泰商業銀行股份有限公司
法定代理人　汪國華
相　對　人　蔡忠明
上列當事人間因聲請支付命令事件，異議人對於本院司法事務官
於民國100年9月1日所為撤銷本院92年度促字第12469號支付命令
確定證明書關於相對人部分之處分聲明異議，本院裁定如下：
    主  文
異議駁回。
異議程序費用由異議人負擔。
    理  由
一、按「當事人對於司法事務官處理事件所為之終局處分，得於
    處分送達後十日之不變期間內，以書狀向司法事務官提出異
    議。」、「司法事務官認前項異議有理由時，應另為適當之
    處分；認異議為無理由者，應送請法院裁定之。」、「法院
    認第1項之異議為有理由時，應為適當之裁定；認異議為無
    理由者，應以裁定駁回之」，民事訴訟法第240條之4第1項
    至第3項分別定有明文。經查異議人國泰商業銀行股份有限
    公司聲明異議之本院司法事務官於民國100年9月1日所為之
    撤銷本院92年度促字第12469號支付命令確定證明書關於相
    對人部分之處分，於同年月6日送達異議人，有該處分及本
    院送達證書各1件在卷可查，異議人於同年月16日聲明異議
    ，有異議狀1件附卷足憑，經司法事務官認異議無理由而送
    請本院裁定，符合上開法律規定，合先敘明。
二、本件異議意旨略以：
  (一)相對人蔡忠明於86年6月24日遷入青年路寓所，90年7月16日
    遷入公園南路寓所，95年8月25日再遷回青年路寓所，公園
    南路寓所設籍時間為90年7月16日至95年8月24日，其中92年
    年底到94年4月相對人於軍中服役，95年7月4日便將公園南
    路寓所賣給他人，實際居住在公園南路寓所之時間不到4年
    。反觀，青年路寓所為相對人當時申請信用卡所填寫之住所
    地，有實際居住之時間近10年，青年路寓所雖有戶籍遷出情
    形，但相對人服役完後又遷回，並無廢止該住所之意思，依
    最高法院97年度臺抗字第118號判例意旨所示，主觀上可認
    相對人對青年路寓所才有久住之意思，即為相對人之住所地
    。
  (二)再依最高法院97年度臺抗字第118號判例意旨所示，住所地
    須有客觀上有住於一定地域之事實，相對人今僅提出戶籍謄
    本為證，但戶籍謄本係依戶籍法所做成之公文書，並無法證
    明債務人確實有居住之情形。且該戶籍謄本至多亦僅證明相
    對人除青年路寓所外，也有分住於公園南路寓所之事實，尚
    不得據此謂相對人業已廢止該青年路寓所為其住所之意思，
    亦不足認相對人有離去青年路寓所之一定事實。再者，同案
    另一債務人即相對人之母李玉琴長年於青年路寓所一樓經營
    服飾店，樓上供相對人家族成員居住，青年路寓所與相對人
    當時就讀之成功大學只有一街之遙，相對人畢業後服役前於
    青年路寓所擔任副店長，並令各家通訊信件寄於此地，顯見
    相對人仍以青年路寓所為主要活動聯絡地址，主觀上無廢止
    意思，客觀上有居住工作之事實，相對人並無提出以公園南
    路寓所為永久住所，並廢止青年路寓所之證據。相對人尚未
    能舉證推翻其已廢止以青年路寓所為住所之意思離去該住所
    之認定，退步言之，亦未推翻其於廢止該處為住所後，又設
    定公園南路為住所之認定，自當不可以短暫遷出原住所地而
    分住在公園南路寓所之事實，即遽謂其住所非在青年路寓所
    。相對人仍需就廢止青年路寓所，永住公園南路寓所之事實
    負舉證之責，否則系爭支付命令送達青年路寓所，並無不合
    。
  (三)公園南路寓所與青年路寓所兩址皆在臺南市，參酌相對人與
    其母戶籍遷移情形，皆反覆以上開兩址為遷移地址，顯見上
    開兩址，皆可作為聯繫之地址。再者，相對人與其母戶籍遷
    徙情形大致相符，相對人服役前也曾於青年路寓所幫忙，相
    對人與其母顯有共同生活之事實，符合送達同居人之要件，
    不能以戶籍地不同，即認為未居住在一起。況相對人與其母
    並非完全無聯繫，平日相對人皆由母親代為打理日常生活，
    故由其母以同居人身分於青年路寓所代收支付命令，依民事
    訴訟法第136條第1項、第137條第1項規定，屬合法送達，至
    於相對人母親是否將該文書交給相對人，並不影響送達效力
    ，爰請求撤銷原處分等語。
三、次按債務人對於支付命令之全部或一部，得於送達後二十日
    之不變期間內，不附理由向發命令之法院提出異議；又債務
    人對於支付命令未於法定期間合法提出異議者，支付命令與
    確定判決有同一之效力，民事訴訟法第516條第1項、第521
    條第1項分別定有明文。依此規定，支付命令須經合法送達
    債務人，始得據以起算債務人提出異議之二十日不變期間，
    並據以發生與確定判決同一之效力。倘支付命令未經合法送
    達債務人，而法院誤認未確定之支付命令為確定，依聲請付
    與確定證明書者，仍不生該支付命令已確定之效力。經查：
  (一)異議人於92年2月3日，以訴外人即相對人之母李玉琴於89年
    11月3日與異議人成立信用卡使用契約，並以相對人為附卡
    持有人，依約李玉琴及相對人就使用信用卡所生債務負連帶
    給付責任，李玉琴於特約商店內消費簽帳，至92年2月止，
    尚有新臺幣（下同）104,795元及利息、違約金未給付等情
    為由，向本院聲請對李玉琴及相對人核發支付命令，經本院
    以92年度促字第12469號核發支付命令（下稱系爭支付命令
    ），並依異議人所載地址：「臺南市○○路450號」向李玉
    琴及相對人送達，經郵局依該址送達，由李玉琴於92年3月1
    7日分別以本人及同居人之身分收受，並經原法院於92年4月
    16日核發支付命令確定證明書（下稱系爭確定證明書）予異
    議人，此有送達證書及系爭確定證明書可稽（附在本院92年
    度促字第12 469號卷）。相對人於100年5月16日向本院聲請
    閱覽系爭支付命令卷宗，並於同年8月18日向本院聲請撤銷
    系爭確定證明書，經本院司法事務官於同年9月1日為撤銷系
    爭確定證明書關於相對人部分之處分。
  (二)按送達於住居所、事務所或營業所不獲會晤應受送達人者，
    得將文書付與有辨別事理能力之同居人或受僱人，為民事訴
    訟法第137條第1項所明定。依此規定，送達文書以應受送達
    人之住居所、事務所或營業所為送達處所，必已依法送達於
    上開處所而不獲會晤應受送達人，始得將文書付與有辨別事
    理能力之同居人或受僱人，倘未依法送達於應受送達人之住
    居所、事務所或營業所，而將文書付與他人代收者，尚不生
    送達之效力。查相對人原設籍「臺南市○區○○路450號」
    ，於90年7月16日將戶籍遷入「臺南市○○○路360號15樓之
    5」，嗣於95年8月25日始再遷回「臺南市○○路450號」，
    此有相對人之戶籍謄本、個人戶籍資料查詢結果、遷徙紀錄
    資料查詢結果附在本院92年度促字第12469號民事卷宗內可
    稽，足見相對人於本院92年3月17日送達系爭支付命令時，
    並未居住於「臺南市○○路450號」，故本院依「臺南市○
    ○路450號」向相對人送達系爭支付命令，難認已發生合法
    送達之效力。
  (三)異議人雖主張相對人之母即李玉琴於申請信用卡時填寫之住
    所為「臺南市○○路450號」，此亦為李玉琴之戶籍地及經
    營服飾店之處，該址與相對人當時就讀之成功大學只有一街
    之遙，相對人畢業後服役前於青年路寓所擔任副店長，並令
    各家通訊信件寄於此地，顯見相對人仍以青年路寓所為主要
    活動聯絡地址，主觀上無廢止該住所之意，且相對人與其母
    李玉琴並非完全無聯繫，故由其母以同居人身分於青年路寓
    所代收支付命令，自屬合法送達等語，並提出李玉琴信用卡
    申請書、相對人聯徵紀錄及相對人聯徵紀錄彙整表等件為證
    。惟查李玉琴於89年11月3日申請信用卡時，固記載戶籍住
    址為：「臺南市○○路450號」，另依異議人提出相對人之
    聯徵紀錄所示，萬泰銀行、台新銀行、中國信託、台灣企銀
    、遠東銀行、美國運通、富邦銀行、慶豐銀行及異議人分別
    於89、90、92、94、95、96年間報送相對人之地址均為「臺
    南市○○路450號」，然相對人縱與異議人或其他銀行有約
    定送達之地址，此應僅限於異議人或其他銀行對相對人所為
    相關文書之送達；而法院向當事人送達訴訟文書，則應悉依
    民事訴訟法相關規定為之，不受當事人間約定之拘束。又相
    對人原設籍於「臺南市○○路450號」，於90年7月16日遷至
    「臺南市○○○路360號15樓之5」，已如前述；而李玉琴於
    90年7月16日遷入「臺南市○○○路360號15樓之5」，嗣於9
    1年9月6日改遷入「臺南市○○路450號」，此有戶籍謄本附
    在本院92年度促字第12469號民事卷宗內可稽，是相對人與
    李玉琴於92年3月17日並未設籍於同一住所，而異議人復無
    法舉證證明李玉琴於92年3月17日係與相對人在同一處所共
    同生活，則異議人徒以相對人與李玉琴於申請信用卡時均設
    籍於「臺南市○○路450號」，且李玉琴係相對人之母，即
    認李玉琴於92年3月17日為相對人之同居人，而有代相對人
    收受系爭支付命令之權限云云，自屬無據，而不足取。
四、綜上所述，系爭支付命令既未經合法送達相對人，對相對人
    自不生確定之效力，是本院所核發系爭確定證明書關於相對
    人部分自屬有誤。從而，原裁定以本件支付命令未經合法送
    達，且已逾三個月送達而失其效力，認原核發之92年4月16
    日確定證明書即屬有誤，自應予以撤銷，司法事務官據此駁
    回聲明人對撤銷該92年4月16日確定證明書處分之異議，於
    法自無不合。聲明異議意旨仍執前詞指摘原裁定不當，聲明
    廢棄，為無理由，應予駁回。
五、依民事訴訟法第240條之4第3項、第95條、第78條，裁定如
    主文。
中    華    民    國   100    年    10    月    28    日
              民事第三庭    法  官  黃瑪玲
上為正本係照原本作成
如不服本裁定，應於裁定送達後10日內，以書狀向本院提出抗告
，並繳納抗告費新臺幣1,000元。
中    華    民    國   100    年    10    月    28    日
                            書記官  陳慧玲